臺灣高等法院刑事判決　　　　　　　　　　　　　九十一年度上易字第一一一八號
　　上　訴　人
　　即　被　告　丁○○
右上訴人因農會法案件，不服臺灣桃園地方法院九十年度易字第一二一五號，中華民
國九十年十一月六日第一審判決（起訴案號：臺灣桃園地方法院檢察署九十年度偵緝
字第二○九號、九十年度偵字第四○八一號、九十年度偵字第四五八三號、九十年度
偵字第六八七七號）提起上訴，本院判決如左：
    主  文
上訴駁回。
    事  實
一、丁○○係第十四屆「桃園縣大溪鎮農會（下稱大溪鎮農會）」一心農事小組「會
    員代表」及該農會「理事」選舉之候選人，並有意問鼎該屆大溪鎮農會「理事長
    」一職。丁○○本應依循民主正軌，以政見、能力及服務熱忱尋求支持，詎僅因
    理事及理事長選情緊繃，乃於民國（下同）九十年二月十五日「大溪鎮農會」會
    員代表選舉投票日前一週之同年月八日或九日十八時許，單獨前往大溪鎮農會瑞
    興農事小組會員代表候選人壬○○住處即桃園縣大溪鎮瑞興里四鄰頂山腳二八號
    拜票，並交付新台幣（下同）十萬元予壬○○而行求稱：「這些錢你拿去『花』
    ，選舉時『運用』，當選後再另給十萬元」等語，意欲促請壬○○以該十萬元向
    其他有會員代表選舉權之人為買票賄選之一定競選活動，待壬○○順利當選會員
    代表後，再於理事及理事長選舉時投其一票。壬○○於收受該十萬元後則當場應
    允丁○○如斯為之，嗣亦先後對大溪鎮農會瑞興農事小組會員代表之有選舉權人
    己○○、戊○○、陳伯謙、乙○○、甲○○○、庚○○、辛○○、癸○○及子○○等人，以二千元至三千元不等之金額行賄（壬○○共同連續對於有選舉權之人
    ，交付財物，而約其選舉權為一定之行使；戊○○有選舉權之人，收受財物，而
    許以其選舉權為一定之行使，又共同對於有選舉權之人，交付財物，而約其選舉
    權為一定之行使；己○○、陳伯謙有選舉權之人，收受財物，而許以其選舉權為
    一定之行使等犯行部分，業經原審判決有罪確定在案）。迨同年月二十三日大溪
    鎮農會理事選舉投票後，壬○○誤以為大溪鎮農會理事參選人丙○○已當選理事
    ，遂於翌（二十四）日上午十時許去電向丙○○道賀閒聊時，順口提及前開丁○○交付十萬元之事，適丙○○所申請0000000之電話業經檢察官核發通訊
    監察書指揮查辦賄選案之法務部調查局桃園縣調查站（下稱桃園縣調站）人員掛
    線監聽，因而循線查知上情。
二、案經臺灣桃園地方法院檢察署檢察官自動檢舉偵查起訴。
    理  由
一、訊據上訴人即被告丁○○對於其為第十四屆大溪鎮農會一心農事小組會員代表及
    該農會理事選舉之候選人，並有意問鼎該屆大溪鎮農會理事長一職等情固坦承不
    諱，且有大溪鎮農會十四屆改選「會員代表」候選人登記速報名冊及改選「理事
    」候選人登記速報名冊在卷可查（選他卷第二二至二七頁），惟否認有何對於候
    選人行求、期約或交付財物而約其為一定競選行為之犯行，辯稱略以：「從未交
    付十萬元予壬○○要求其向其他有選舉權之人買票；壬○○素行不良，丙○○又
    與伊分屬不同派系，故監聽錄音顯然係有心人設計誣陷之結果；壬○○於上屆選
    舉中得票數過低，即使要買票，也不會把錢花在壬○○身上；伊之財務狀況很差
    ，時常發生週轉困難，故不可能買票」云云。然查：
(一)、壬○○於九十年一月十三日即登記參選大溪鎮農會瑞興農事小組會員代表，為農
    會選舉之候選人，有桃園縣大溪鎮農會十四屆改選會員代表候選人登記速報名冊
    及瑞興農事小組選舉人名冊在卷可查（選他卷第二二至二三、二八至三七頁），
    而被告於九十年二月八日或九日十八時許，單獨前往壬○○住處交付十萬元予壬○○，並行求稱：「這些錢你拿去『花』，選舉時『運用』，當選後再另給十萬
    元」等情，則迭據證人壬○○於警訊、偵訊、原審及本院審理時供述綦詳（選他
    卷第十八至十九頁、第四一頁反面、第四二至四三頁，第四○八一號偵卷第六一
    頁，偵緝字卷第十、十三至十四頁，原審卷第五八、八七頁，本院卷第八頁），
    更明確供稱：「（丁○○對你說：這十萬元，你拿去花，是指何意？）他是叫我
    去向有選舉權之會員買票為一定之競選活動，等我當選之後，再支持他」「（倘
    若丁○○沒有給你那十萬元，你會否向其他會員買票？）不會，因我沒有錢，是
    丁○○拿十萬元給我，叫我努力去運作，我方會向其他會員買票」「（這次選舉
    如果沒那十萬元你預計花多少？）沒有預算，頂多吃一下飯而已」等語（選他卷
    第四二、四四頁，原審卷第五六頁），可見被告當時交付十萬元予壬○○之用意
    確係為供壬○○向有選舉權人買票賄選之用。次查，丙○○所申請000000
0之電話號碼，業經檢察官依法核發通訊監察書指揮桃園縣調站偵查員掛線監聽
    ，此有台灣桃園地方法院檢察署桃檢盛仁字第一三○－一號通訊監察書在卷可查
    （原審卷第八○至八一頁），而壬○○於九十年二月二十四日上午十時許，撥打
    前開電話號碼與丙○○閒聊時，順口提及前開丁○○交付十萬元之經過，則經桃
    園縣調站完整側錄，有監聽錄音帶一卷扣案可憑（選他卷第七八頁），經當庭播
    放該錄音帶供壬○○及丙○○辨認後，渠等亦坦承該錄音帶確為伊二人間之對話
    （選他卷第十九頁反面、四一頁，偵緝字卷第十四頁反面，原審卷第一○九、一
    七八頁；選他卷第十一頁反面、三八頁反面、四○頁，原審卷第一○九頁）。又
    該監聽錄音帶譯文略為：「Ａ（指壬○○）：現在老的都沒有辦法。」「Ｂ（指
    丙○○）：丁○○不是有拿錢給妳？」、「Ａ：有拿十萬元，我十萬元全花下去
    了」、「Ｂ：丁○○拿十萬元給你？」、「Ａ：是啦」、「Ｂ：丁○○拿十萬元
    給你，有的人不是說拿二十萬，你為什麼拿那麼少？拿十萬？」、「Ａ：對啦，
    他就是這樣子」、「Ｂ：說當選後才再有十萬？」、「Ａ：是啦！」、「Ｂ：先
    十萬，當選後再十萬嗎？」、「Ａ：是啦！就是這樣子．．．」、「Ｂ：那你就
    準備二十萬給他花下去，你自己再先出十萬，就有二十萬，給他花下去」、「Ｂ
    ：你多花十萬，你就中了」、「Ａ：也是沒辦法」等語，有電話監聽譯文在卷可
    查（選他卷第三至六、十三至十六頁），經原審當庭勘驗監聽錄音帶確認監聽錄
    音帶內容與譯文要旨內容符合，亦有勘驗筆錄在卷可查（原審卷第一○八頁），
    此譯文內容核與前開壬○○所證述情節亦大致相符，堪認壬○○前開供述應屬信
    而有徵。
(二)、被告雖辯稱：「壬○○素行不良，丙○○又與伊分屬不同派系，故監聽錄音顯然
    係有心人設計誣陷之結果」云云，然證人壬○○及丙○○則堅決否認有設計陷害
    之情事。且查證人壬○○之前並無任何前科紀錄，有臺灣高等法院被告全國前案
    紀錄表在卷可查（原審卷第八頁），故被告於本院審理時辯稱：「他（指壬○○
    ）早年就有犯罪，品行不好。警察、法官都被他老實的外表矇騙了」云云，應屬
    無據。次查，被告於詳閱「壬○○於九十年三月五日在法務部調查局桃園縣調查
    站所製作之筆錄」前即自承：「（你是否認識壬○○？關係如何？有無私人恩怨
    ？）認識，他是大溪鎮農會第十二屆會員代表，但是並無深交，亦無私人恩怨」
    （偵緝字卷第八頁），且證人壬○○亦證稱：「（之前與丁○○有何交情？）同
    是第十二屆會員代表，只是朋友關係」「（之前丁○○曾否送錢給你？）沒有，
    但我曾向他週轉過」（選他卷第四二頁反面），堪認二人當時非但並無嫌怨，反
    而有一定之友誼存在，被告其後雖反指：「（經詳視後作答）壬○○之供述不實
    在，是他要害我」（偵緝字卷第八、十二頁）、「其（指壬○○）所言不實，他
    是被人收買」「（被何人收買？）我想是丙○○那夥人收買他要害我的」（偵緝
    字卷第十四頁反面），要屬事後飾卸之詞，並不足採。另訊之證人丙○○固不否
    認其與被告係分屬不同派系（本院卷第五二頁），惟證稱：「雖然現在不同派，
    但是沒有什麼冤仇，我們以前也有生意往來，只是因為選舉才會不同派」（本院
    卷第五三頁），核與被告於原審時供稱：「丙○○當初與我是朋友」（原審卷第
    六三頁）相符。至於二人友誼生變之原因，被告則陳稱：「可能因我妹婿參選使
    他退選（指第十三屆），而二人關係生變」（原審卷第六四頁），而丙○○對此
    則證稱：「我是有去看，當時被告之妹婿是有參選，我是參選人數不足情況下我
    會參選，當時應選五位，結果去看發現丁○○妹婿參選共有五位，我就沒參選」
    （原審卷第六四頁），堪信二人於第十三屆農會選舉之前應仍維持一定之朋友或
    生意往來，並無任何深仇大恨足以導致丙○○會甘冒刑責而設計陷害被告，自難
    單以二人分屬不同派系即予推論本件監聽錄音內容為丙○○一手策劃安排。況且
    通訊監察書屬機密文件，故其監聽對象衡情應無可能確信自己所申請之電話已經
    遭到監聽，且證人壬○○及丙○○亦均堅稱並不知電話遭到監聽（選他卷第三九
    、四五頁、原審卷第六三頁），另經原審當庭勘驗該捲錄音帶，其勘驗結果為「
    談話者間應對之口吻、語調與對談內容相當自然」（原審卷第一○八頁），復詳
    究渠等談話內容，並非「劈頭」即直截了當提起丁○○給錢之事，係先泛言漫談
    本屆「大溪鎮農會」選舉狀況及個人參選際遇，而後依循話題之開展始順口談及
    徐某，渠二人談話之語調，抑、揚、頓、挫，時而略帶酸味及不甘，間或意含無
    奈，偶又語帶自嘲，極其真切並係喜、怨情緒盡抒，顯係發乎直情摯意且係在自
    然之情況下，陳述個人之過往經驗及心情，要無絲毫矯揉造作或為事先套招照本
    宣科之跡。綜上各情，均無法證明前開監聽錄音帶之內容係刻意設計套招所為，
    且此次監聽完全符合法定程序，亦不容被告任意指摘空言否認，從而被告前開辯
    詞無非推諉卸責之詞，亦不可採。
(三)、被告雖又辯稱：「壬○○於上屆選舉中得票數過低，即使要買票，也不會把錢花
    在壬○○身上」云云，然查丁○○於第十四屆大溪鎮農會理事長選舉中係以五票
    對四票險勝對手藍勝民，業據被告自承在案（偵緝字卷第十頁反面），核與大溪
    鎮農會理事長選舉得票情形紀錄紙（偵緝字卷第三○頁）相符，可見此次選舉競
    爭相當激烈，故有意角逐理事長選舉之被告為求鞏固票源，乃將觸角伸及該農會
    其各農事小組之會員代表候選人，俾利其於理事及理事長選舉時能充分操控配票
    以求勝選，核與常理並不相悖。次查大溪鎮農會共細分成三十一個農事小組，所
    應選出之會員代表名額又係依據各小組之會員人數多寡來決定，故足以當選會員
    代表之安全票數通常不高，且農會會員代表選舉與一般政治上選舉之不同點，乃
    在於選舉人與候選人間通常若非街坊鄰居，即有遠、近、親、疏不等之親戚關係
    ，而具有一定之交情，若能利用此等交情，再輔以金錢誘因，尚非不能左右選情
    ，自不能單憑壬○○過去於第十三、十四屆會員代表選舉之得票情形，即遽予推
    論壬○○全無「投資可能性」，況且壬○○曾當選第十二屆會員代表乙節，則為
    被告所不否認，益證壬○○仍具有一定之票源存在。從而，被告前開辯詞委無足
    取。
(四)、查被告於九十年一月二十日以徐沈純、葉雲清、陳英全、高興隆、徐雅玲、曾素
    玉、周玉枝、徐清雲及徐裕鎰等人名義向大溪鎮農會申貸共一千八百三十六萬元
    ，此有資金流向說明及相關傳票、存取款憑條、交易明細表等資料在卷可查（偵
    緝字卷第三五至七一頁）。對於前開貸款之經過情形，被告於偵訊時雖辯稱：「
    九十一年一月十九日前後，因為我積欠營建協力廠商葉雲青及陳姓廠商（姓名不
    詳）等人新建房屋工程款債務，同時欲幫我女兒徐愛迪申貸小筆週轉金並分配股
    東盈餘給徐裕鎰及徐清雲，故我叫代書曾素玉將我所蓋的房子過戶給這些人之後
    ，幫他們一起向大溪鎮農會貸款約一千萬元」云云（偵緝字卷第八頁反面），然
    其既係積欠葉雲青及陳姓廠商等人新建房屋工程款債務，卻又於移轉被告所蓋房
    子予前開債權人後，再以渠等名義向大溪鎮農會貸款，致使前開債權人反而必須
    背負償還貸款之責任，實與常理不合。又貸得款項中雖有部分係用於償還被告及
    所經營美堡建設股份有限公司之貸款，但仍有總計高達九百七十七萬元係以現金
    提領之方式流出，每次提領金額均超過五十萬元，且為整數提領，堪信被告當時
    仍然掌握相當鉅額之流動資金，另其雖提出新竹國際商業銀行八十九年五月二十
    二日至九十年三月六日帳號五一五－七號支存退票明細表二紙及龍岡聯公司帳冊
    一紙（偵緝字卷第二一至二二頁，原審卷第一七一至一七二頁；偵緝字卷第二三
    頁，原審卷第一七三頁），用以證明被告自八十九年五月二十二日至九十年三月
    六日間經濟狀況不佳，然細究前開支存退票明細表，可知被告所簽發之支票雖屢
    見存款不足之情形，但並未達到拒絕往來之程度，益證被告僅係資金調度吃緊，
    而非資力嚴重不足，況且買票賄選通常係以現金為之，核與支票存款帳戶之兌現
    情形尚無直接關連，自不能據為被告有利之認定。從而，被告辯稱：「伊之財務
    狀況很差，時常發生週轉困難，故不可能買票」云云，要無可採。
(五)、被告於原審之辯護意旨雖略謂：「壬○○就丁○○交付十萬元之包裝外觀前後亦
    有歧異，其供述自難令人信服」云云，但查證人壬○○於偵訊時證稱：「他自他
    身上取出以橡皮筋捆著的十萬元給我」（選他卷第四四頁反面），於原審時則證
    稱：「十萬元以報紙包著，外面用橡皮筋綁起來，我沒有拆開看，丁○○就走了
    ，我回家拆開看，一疊都是一千元，沒有再綑綁」（原審卷第五八頁），嗣又陳
    稱：「錢沒有包裹，只有用橡皮筋捆起來」（原審卷第八八、九一頁），其對於
    該十萬元有無以報紙包裹乙節，前後供述雖見歧異，然就該十萬元有以橡皮筋捆
    住一事則始終一致，參以壬○○（十六年六月十四日生）當時約七十四歲，屬垂
    暮之年，記憶力已然衰退，殊與青壯之人難相比擬，就過往歲月之各項事跡，或
    可歷歷在目，惟就眼前始生之小節，則常轉身隨即淡忘，因之，欲高齡如壬○○
    者，就金錢之綑紮方式如此細微末節之事，猶能印象深刻明晰，誠實匪易並係強
    人所難，自不能僅以其前後供述不一而遽謂其證言均無可採。
(六)、綜上所述，本件事證明確，被告所辯尚難信採，其犯行應堪認定。
二、核被告丁○○所為，係犯農會法第四十七條第一項第三款之對於候選人交付財物
    ，而約其為一定之競選活動罪。其行求、期約之前階段行為，均應為交付之後階
    段行為所吸收，不另論罪。原判決依據農會法第四十七條之一第一項第三款、第
    二項，刑法第十一條前段，並審酌被告犯罪動機、目的、手段、賄款數額，以金
    錢損害選舉之公平性，腐蝕民主制度基石，圖藉金錢獲取農會理事長一職，核情
    宛若購官買爵，既有耗資，必求回收，因而於當選就職後，從中營私舞弊中飽私
    囊致農會組織蠹腐叢生，殆屬可期，危害農會健全經營並損及農民權益，因認被
    告犯行所生之危害尤鉅，且犯後猶飾詞狡辯，亟欲諉過卸責，未見絲毫悔意，惡
    性甚重，量處被告有期徒刑壹年貳月，並敘明不宜宣告緩刑之理由，其認事用法
    均無違誤，量刑亦稱妥適，上訴意旨仍執前詞指摘原判決不當，為無理由，應予
    駁回。
據上論斷，應依刑事訴訟法第三百六十八條，判決如主文。
本案經檢察官鍾鳳玲到庭執行職務。
中      華      民      國      九十一      年      六    月    十二    日
                              臺灣高等法院刑事第七庭
                                  審判長法  官  吳  啟  民
                                        法  官  林  瑞  斌
                                        法  官  施  俊  堯
右正本證明與原本無異。
不得上訴。
                                        書記官  陳  彥  蕖
中      華      民      國  九十一      年      六    月    十二    日
附錄本判決論罪科刑法條：
農會法第四十七條之一
農會之選舉有左列行為之一者，處三年以下有期徒刑，得併科三萬元以下罰金：
  一  有選舉權之人，要求、期約或收受財物或其他不正利益，而許以不行使其選舉
      權或為一定之行使者。
  二  對於有選舉權之人，行求、期約或交付財物或其他不正利益，而約其不行使選
      舉權或為一定之行使者。
  三  對於候選人行求、期約或交付財物或其他不正利益，而約其放棄競選或為一定
      之競選活動者。
  四  候選人要求、期約或收受財物或其他不正利益，而許以放棄競選或為一定之競
      選活動者。
犯前項之罪者，所收受之財物沒收之。如全部或一部不能沒收時，追徵其價額。
